行　政　法　院　判　決　　　　　　　　　　　　　八十八年度判字第三七六一號
　　原　　　告　甲○○
　　被　　　告　乙○○
右當事人間因退休補償金事件，原告不服考試院中華民國八十七年八月二十一日八七
考台訴決字第一八三號再訴願決定，提起行政訴訟。本院判決如左︰
　　主  文
原告之訴駁回。
　　事  實
緣原告原任苗栗縣警察局分局員，其於民國八十六年十二月二十八日向被告申請補發
退休金其他現金給與，經被告於八十七年一月九日以八七台特三字第一五七三九五○
號書函答復確實無法同意照辦。原告不服，提起訴願、再訴願遞遭決定駁回，遂提起
行政訴訟。茲摘敘兩造訴辯意旨如次：
原告起訴意旨略謂︰一、行政救濟應以先法律後命令為審理爭議原則，但訴願、再訴
願決定則主張先命令而後法律，是為本案爭議者之一。二、原告之退休，依當時公務
人員退休法第八條第一項明定「其他現金給與」為計發退休金之一部分，憲法第十五
條明文規定保障個人財產權，被告在上項法律修正前，逕以「合理平衡各級政府負擔
問題」之不當理由，以命令推翻當時仍有效之法律規定，造成損害退休人員之權益，
是為爭議者之二。三、原告係屆齡命令退休，而核定發給之退休金，純係行政官署對
特定個人所為特定事件之處分，非「一般人民」均可申辦者，反之官署亦不可主觀的
對一般人民為之，而該特定事件之處分自屬有違命令與法律牴觸者無效之原則，是為
爭議者之三。四、以行政命令變更縮小立法修正退休法案之附帶決議，擅自主張依「
八十五年度公教人員相同薪俸等級或年功俸百分之十五為補發之基數」，背棄政府誠
信尊嚴與立法諸公關愛，實與法理不容，是為爭議者四。五、公務人員退休金之核發
依據為法律所定，被告藉「待遇平衡或政府財政負擔問題」以對應，但其實際確與事
實不符。按警察人員同屬經過國家考試和銓定及格任用之公務員，但其位階核級較其
他公教及公營事業員工降低一至二級，且升遷受限，工作時間日夜輪替，任務艱鉅之
危勞工作，至其退休無法與營利事業退休人員仍可領取包括月領之主管津貼、職務
津貼計算退休金額內相比。八十二年一月二十日再修正退休法時，將退休法第八條訂
定之「其他現金給與」刪除後，最近郵政退休人員仍繼續將主管津貼、職務津貼合併
本俸計算，其應領金額，營利之公營事業單位可以自肥，而非營利之警察單位則排除
在外，顯不公平。六、大法官對政務官退職酬勞金給與條例「其他現金給與」之解釋
：按八十五年二月二十七日司法院大法官會議以四四七號解釋文指出「政務官退職酬
勞金給與條例月俸額計算標準所指月俸額，包括月俸、公費和其他現金給與。」參照
中華民國八十二年一月二十日修正前之公務人員退休法第八條第一項「本法所稱月俸
額包括本俸及其他現金給與」，可知公務員退休法規上所稱之月俸額與本俸有別，月
俸額除本俸或月俸外，尚包括其他現金給與在內，是以計算政務官退職酬勞金基準之
「月俸額」除月俸外亦應包括「其他現金給與」部分，可證司法獨立之精神堅守法律
不溯既往之原則，以引證命令與法律牴觸無效之立法原則，公務人員退休法第八條第
一項之法律效果重獲確定，顯示被告之處分為違法。七、被告機關於八十四年十月十
七日以兩院會銜發布之「公教人員退休金其他現金給與補償金發給辦法」顯示完全剝
奪原告之退休行為，當時之公務人員退休法第八條第一項「其他現金給與」僅規定依
照八十五年度公務人員相同俸薪等級之本俸或年功俸之百分之十五為補償金內涵，被
告怠忽職責於前更有未經知會主管機關行政院，於七十年六月十二日單獨頒布「全國
公教人員待遇支給辦法」第七條，對工作津貼及軍職幹部服勤加給主管勵金不列入
退休金，主管機關之被告未能善盡職責，出面堅持立場，肇致千萬退休人員權益受到
嚴重傷害，而補償金之發給仍始於立法院八十一年十二月十九日審議公務人員退休法
部分修正草案時，通過刪除該項「其他現金給與」，然立法院諸公仗義直言，確認政
府有虧欠不當，致有作成附帶決議：「早期退休之公務人員由於考試院及行政院迄未
依據原法第八條第一項，訂定『其他現金給與』數額，致其權益遭受嚴重傷害」．．
．政府應給予合理補償，被告又擅自主張僅發給百分之十五，敷衍塞責之行為，何能
稱為合理補償。八、政府藉詞財政問題，不惜違背法律原則，以不當命令扣法定之
退休金其他現金給與，並壓迫早期退休公務人員，肇致千萬人之民怨莫此為甚。據悉
政府屈從於破壞社會等暴力之遊行請願，於最近立法通過發給(1)所謂「二二八」事件
受害賠償金每人最高獲千萬元之巨。(2)所謂白色恐怖受難補償金最高可獲陸佰萬。上
述兩項財源政府是如何籌措得來﹖反觀我早期退休公務人員，畢生奉獻國家社會，結
果深受政府財政困難不當理由，罔顧政府誠信原則及法律公平原則，竟以命令剝奪法
律賦予應享權益，兩者相比實在令人悲憤。回顧民國四十年間，政府播遷來台，在百
廢待舉困境中推行三七五減租與耕者有其田政策，以四大公司民營化，籌措財源，土
地改革成功，享譽國際，目前政府亦以配合當前形勢，主張國有企業民營化，若能在
轉移民營所得資財中撥出部分金額，我等應享權益必能獲得解決，無論金額補發退休
，當時法定「其他現金給與」或以兩院會銜發布補償金發給辦法，補發不合理縮減差
額百分之八十五。若是，必可安撫人心，消除民怨。請求判決撤銷原處分及一再訴願
決定等語。
被告答辯意旨略謂︰一、原告原任苗栗縣警察局分局員，其於八十六年十二月二十八
日向被告申請補發退休金其他現金給與，經被告於八十七年一月九日以八七台特三字
第一五七三九五○號書函復以，確實無法同意照辦。二、查六十八年一月二十四日修
正公布之公務人員退休法第八條規定：「（第一項）本法所稱月俸額，包括實領本俸
及其他現金給與。（第二項）前項其他現金給與之退休金應發給數額，由考試院會同
行政院定之。」揆其立法意旨，係將其他現金給與之退休金應發給數額，授權考試院
及行政院審酌政府財政狀況及現職人員待遇與退休人員所得合理平衡等因素加以考量
訂定，並未明示應包括法定職務加給、專業加給及地域加給等項目。又公務人員退休
法施行細則第十八條第一項規定：「本法第八條所稱實領本俸，為依俸給法規定之實
領本俸或年功俸。」準此，公務人員退休金之計算，在考試院會同行政院訂定發布其
他現金給與之退休金應發給數額前，係以公務人員俸給法規定之「實領本俸或年功俸
」為基礎，亦即以公務人員俸給法第四條附表「公務人員俸給表」所列俸點折算之俸
額為依據。而關於公務人員其他現金給與之退休金應發給數額，考試院前於六十八年
三月間曾函行政院洽商研訂，經行政院審慎研究，基於各級政府財政負擔之考量及退
休人員所得與現職人員待遇比較已能維持相當平衡，乃於同年五月七日函復考試院宜
仍暫照現職人員之本俸及本人實物代金作為計算退休給與之標準。惟考試院仍極重
退休金內涵問題，自六十八年起復經多次函請行政院洽商研訂，然仍基於上述理由而
未訂定。嗣於七十八年二月及十一月，被告復兩度會同行政院人事行政局邀集財政部
等有關機關開會研商，認為對於退休金數額標準訂定與現職人員待遇如何維持合理平
衡及各級政府財政負擔等問題，仍有待深入研究，是以其他現金給與之退休金應發給
數額，一直未予訂定。三、司法院釋字第二四六號解釋：「公務人員之退休及養老，
依法固有請領退休金及保險養老給付之權利，惟其給付標準如何，乃屬立法政策事項
，仍應由法律或法律授權之命令定之。公務人員退休法第八條第二項就同條第一項所
稱『其他現金給與』之退休金應發給數額，授權考試院會同行政院定之。．．．而七
十年六月十二日行政院訂頒之全國軍公教人員待遇支給辦法第七條則對工作津貼及軍
職幹部服勤加給、主管助金，不列入退休（役）、保險俸額內計算，乃係斟酌國家
財力而為者，尚未逾越立法或立法授權之裁量範圍，與憲法並無牴觸。」故公務人員
退休金其他現金給與之退休金應發給數額，在考試院與行政院未會同訂定前，實無法
據以執行。由於政府多年來未能依公務人員退休法第八條第二項規定訂定公務人員退
休金其他現金給與應發給數額，且由於訂定上開應發給之合理數額確有困難，立法院
乃於八十一年十二月二十九日審議公務人員退休法部分條文修正草案時，通過刪除該
項其他現金給與規定，並作成附帶決議：「早期退休之公務人員，由於考試院及行政
院迄未依據原法第八條第二項訂定『其他現金給與』數額，致其權益遭受嚴重傷害。
本法修正通過後早期退休公務人員之權益，應由政府給與合理補償。」被告及行政院
人事行政局等有關機關基於如訂定其他現金給與應發給數額，則將及追溯補發及優
惠存款等問題，恐非政府財力所能負擔，此一長久以來一直無法解決之問題，將更懸
宕難決，乃依據上開立法院之附帶決議，多次與財主機關及退休人員代表研商合理之
補償方案。嗣於八十三年十一月二十三日在行政院人事行政局、主計處、財政部及被
告與退休人員代表協調會上，對於補償標準終於達成初步之共識，同意按同等級現職
人員本俸之相當百分比訂定補償標準，並決議由行政院人事行政局會同有關機關精算
後提出結論。案經行政院人事行政局積極協調財主機關及省市政府數度會商獲致共識
意見，決定按退休、撫卹、資遣人員八十五年度同等級現職公務人員俸額百分之十五
作為每一基數之補償金額，再乘以退休年資應領一次退休金基數之標準計算，並分三
年發給。行政院爰於八十四年七月三日以台八十四人政給字第二四四八八號函將上述
有關公教人員退休金其他現金給與補償標準暨其相關意見函送考試院，考試院即交由
被告據以擬具「公教人員退休金其他現金給與補償金發給辦法草案」，商得教育部、
行政院人事行政局及省市政府同意後，報經考試院於八十四年九月十四日院會審議通
過，並於八十四年十月十七日與行政院會銜發布施行，以為發放補償金之依據，並解
決政府長久以來無法訂定發給其他現金給與應發給數額之問題。四、另六十八年一月
二十四日修正公布之公務人員退休法第八條規定之其他現金給與之退休金應發給數額
，係授權考試院會同行政院訂定，是以該項其他現金給與並非等同於扣除本（年功）
俸後之各項法定加給總額，已如前述。且上開規定於八十二年一月二十日經總統明令
修正公布公務人員退休法時業經刪除，並自八十四年七月一日施行，有關其他現金給
與之退休金已無訂定發給之法源依據，準此，依上開公務人員退休法辦理退休之公務
人員，其退休金基數內涵及其他現金給與補償金均未包括本（年功）俸以外之各項加
給。因警察人員管理條例第三十五條規定：「警察人員之退休除依左列規定外，適用
公務人員退休法之規定．．．」是以同依上開公務人員退休法辦理退休之警察人員，
其退休金基數內涵及其他現金給與補償金自亦應不包括各項加給。又立法院在審議上
開公務人員退休法修正草案刪除上開規定時，已瞭解行政機關無法訂定補發其他現金
給與之退休金應發給數額，爰決議「由政府給與合理補償」，考試院與行政院乃據以
訂定「公教人員退休金其他現金給與補償金發給辦法」，以為適當之補償。此項為維
護退休公教人員之權益所訂定之法規命令，於法洵屬適當，並無違誤。五、綜上所述
，再訴願決定於法並無不合，原告之訴為無理由，請判決駁回等語。
　　理  由
按六十八年一月二十四日修正公布之公務人員退休法第八條規定：「（第一項）本法
所稱月俸額，包括實領本俸及其他現金給與。（第二項）前項其他現金給與之退休金
應發給數額，由考試院會同行政院定之。」揆其立法意旨，係將其他現金給與之退休
金應發給數額，授權考試院及行政院審酌政府財政狀況暨現職人員待遇與退休人員所
得合理平衡等因素加以考量訂定，並未明示應包括法定職務加給、專業加給及地域加
給等項目。又公務人員退休法施行細則第十八條第一項規定：「本法第八條所稱實領
本俸，為依俸給法規定之實領本俸或年功俸」準此，公務人員退休金之計算，在考試
院會同行政院訂定發布其他現金給與之退休金應發給數額前，係以公務人員俸給法規
定之「實領本俸或年功俸」為基礎，亦即以公務人員俸給法第四條附表「公務人員俸
給表」所列俸點折算之俸額為依據。而有關公務人員其他現金給與之退休金應發給數
額，考試院前於六十八年三月間曾函行政院洽商研訂，經行政院審慎研究，基於各級
政府財政負擔之考量及退休人員所得與現職人員待遇之比較已能維持相當平衡，乃於
同年五月七日函復考試院宜仍暫照現職人員之本俸及本人實物代金作為計算退休給與
之標準。惟考試院仍甚重視退休金內涵問題，自六十八年起復經多次函請行政院洽商
研訂，然仍基於上述理由而未訂定。嗣於七十八年二月及十一月，被告復兩度會同行
政院人事行政局邀集財政部等有關機關開會研商，認為對於退休金數額標準訂定與現
職人員待遇如何維持合理平衡及各級政府財政負擔等問題，仍有待深入研究，是以其
他現金給與之退休金應發給數額，一直未予訂定，並非有關機關怠於職責。另按司法
院釋字第二四六號解釋：「公務人員之退休及養老，依法固有請領退休金及保險養老
給付之權利，惟其給付標準如何，乃屬立法政策事項，仍應由法律或法律授權之命令
定之。公務人員退休法第八條規定第二項就同條第一項所稱『其他現金給與』之退休
金應發給數額，授權考試院會同行政院定之。．．．而七十年六月十二日行政院訂頒
之全國軍公教人員待遇支給辦法第七條則對工作津貼及軍職幹部服勤加給、主管獎助
金，不列入退休（役）、保險俸額內計算，乃係斟酌國家財力而為者，尚未逾越立法
或立法授權之裁量範圍，與憲法並無牴觸。」故公務人員退休金其他現金給與之退休
金應發給數額，在考試院與行政院未會同訂定前，實無法規據以執行。由於政府多年
來未能依公務人員退休法第八條第二項規定訂定公務人員退休金其他現金給與應發給
數額，且由於訂定上開應發給之合理數額確有困難，立法院乃於八十一年十二月二十
九日審議公務人員退休法部分條文修正草案時，通過刪除該項其他現金給與規定，並
作成附帶決議：「早期退休之公務人員，由於考試院及行政院迄未依據原法第八條第
二項訂定『其他現金給與』數額，致其權益遭受嚴重傷害。本法修正通過後，早期退
休公務人員之權益，應由政府給與合理補償。」被告及行政院人事行政局等有關機關
基於如訂定其他現金給與應發給數額，則將涉及追溯補發及優惠存款等問題，恐非政
府財力所能負擔，此一長久以來一直無法解決之問題，將更懸宕難決，乃依據上開立
法院之附帶決議，多次與財政主計機關及退休人員代表研商合理之補償方案。嗣於八
十三年十一月二十三日在行政院人事行政局、主計處、財政部及被告與退休人員代表
協調會上，對於補償標準終於達成初步之共識，同意按同等級現職人員本俸之相當百
分比訂定補償標準，並決議由行政院人事行政局會同有關機關精算後提出結論。案經
行政院人事行政局積極協調財政主計機關及省市政府數度會商獲致共識意見，簽奉行
政院核可，決定按退休、撫卹、資遣人員八十五年度同等級現職公務人員俸額百分之
十五作為每一基數之補償金額，再乘以退休年資應領一次退休金基數之標準計算，並
分三年發給。經行政院於八十四年七月三日以台八十四人政給二四四八八號函將上述
有關公教人員退休金其他現金給與補償標準暨其相關意見函送考試院，考試院即交由
被告據以擬具「公教人員退休金其他現金給與補償金發給辦法草案」，商得教育部、
行政院人事行政局及省市政府同意後，報經考試院於八十四年九月十四日院會審議通
過，並於八十四年十月十七日與行政院會銜發布施行，以為發放補償金之依據，並解
決政府長久以來無法訂定發給其他現金給與應發給數額之問題。本件原告原任苗栗縣
警察局分局員，退休後於八十六年十二月二十八日向被告申請補發退休金其他現金給
與，被告函覆確實無法同意照辦，揆諸首揭說明，核無不合。原告訴稱：警察人員工
作特殊，退休時被告僅核定發給本俸加年功俸，按任職年資，計算發給退休金，排除
警察人員管理條例特別法之適用，難謂無違誤；依司法院大法官會議釋字第四四七號
解釋，原告要求補發之其他現金給與差額部分應照數補發云云。惟按原告退休時應適
用之公務人員退休法（六十八年一月二十四日修正公布）第八條規定之其他現金給與
之退休金應發給數額係授權考試院及行政院訂定，該項其他現金給與並非扣除本（年
功）俸後之各項法定加給總額，且上開「其他現金給與」之退休金於八十二年一月二
十日修正公布公務人員退休法時業已刪除（參見新法第六條、第六條之一），並自八
十四年七月一日施行，有關「其他現金給與」之退休金已無訂定發給之法源依據。是
依上開公務人員退休法辦理退休之公務人員，其退休金基數內涵及其他現金給與補償
金均未包括本（年功）俸以外之各項加給。查警察人員管理條例第三十五條規定：「
警察人員之退休除依左列規定外，適用公務人員退休法之規定．．．」是同依上開公
務人員退休法辦理退休之警察人員，其退休金基數內涵及其他現金給與補償金亦不包
括各項加給。又立法院在審議上開公務人員退休法修正草案刪除上開規定時，已瞭解
行政機關無法訂定補發其他現金給與之退休金應發給數額，爰決議「由政府給與合理
補償」，考試院與行政院乃據以訂定「公教人員退休金其他現金給與補償金發給辦法
」，以為適當之補償。此項為維護退休公教人員之權益所訂定之法規命令，係斟酌國
家財力，兼顧退休人員權益所訂定，與憲法、中央法規標準法、公務人員退休法及警
察人員管理條例等規定不生牴觸。至司法院大法官會議釋字第四四七號解釋，係在釋
示政務官退職酬勞之計算，本件尚不得比附援用。綜上所述，被告所為處分，並無違
誤，一再訴願決定遞予維持，亦無不合。原告起訴論旨，核無理由，應予駁回。
據上論結，本件原告之訴為無理由，爰依行政訴訟法第二十六條後段，判決如主文。
中    華    民    國     八十八      年      十      月     二十八      日
                    行 政 法 院 第 三 庭
                                審 判 長 評  事      曾  隆  興
                                         評  事      蔡  進  田
                                         評  事      鄭  淑  貞
                                         評  事      徐  瑞  晃
                                         評  事      張  瓊  文
右  正  本  證  明  與  原  本  無  異
                                         法院書記官  路  南  玲
中    華    民    國     八十八      年     十一     月       二        日
